【裁判字號】    98,再易,135
【裁判日期】    990316
【裁判案由】    侵權行為損害賠償等
【裁判全文】
臺灣高等法院民事判決                 98年度再易字第135號
再審原告    乙○○
訴訟代理人  楊嘉中    律師
再審被告    甲○○
            丙○○
上列當事人間侵權行為損害賠償等事件，再審原告對於中華民國
98年9月29日本院96年度上字第1068號確定判決提起再審，本院
判決如下：
    主  文
再審之訴駁回。
再審訴訟費用由再審原告負擔。
    事實及理由
一、再審原告起訴主張：再審原告於本院96年度上字第1068號確
    定判決 (下稱原確定判決)之第一審起訴書狀中即提出再審
    被告甲○○與王水柳 (已死亡)為父子關係之證據，且甲○
    ○亦未有爭執，依民法第1138條、1147條及第1148條規定，
    甲○○於王水柳死亡時繼承王水柳財產上之一切權利義務。
    惟原確定判決竟以系爭土地使用契約書之出賣人為甲○○及
    王水柳2人，且本件損害賠償屬可分之債，僅判決甲○○應
    給付再審原告新台幣 (下同)45 萬元，顯就足以影響判決之
    重要證物漏未斟酌。又侵權行為損害賠償請求權之消滅時效
    ，於請求權人知有損害及賠償義務人之情形下，始得進行。
    再審被告丙○○辯稱其拆毀壽墓係基於所有權之合法行為，
    經臺北地方法院檢察署 (下稱臺北地檢署)2 次為不起訴處
    分，嗣經臺灣臺北地方法院 (下稱臺北地院)97 年度易字第
    750號及本院97年上易字第1111號刑事判決有罪確定，再審
    原告始知悉丙○○拆毀壽墓之行為為侵權行為，故本件應以
    前揭刑事判決確定時即民國 (下同)97 年5月30日開始計算
    時效，是原確定判決適用民法第197條第1項及最高法院46年
    度台上字第34號判例顯有錯誤；另依原確定判決卷一第37頁
    之土地謄本及原確定判決第一審卷第41、42頁之證物可知，
    丙○○移轉應有部分予訴外人傅曉權之原因係買賣，依民法
    第345條第1項規定，傅曉權應給付丙○○買賣價金，且原確
    定判決認定系爭土地於96年5月24日之價值為1,457,140元，
    故丙○○所受利益為1,457,140元，原確定判決以再審原告
    未證明丙○○受有利益，顯係遺漏未斟酌之重要證據。爰依
    民事訴訟法第496條第1項第1款、第13款及同法第497條規定
    ，提起再審之訴，並聲明：(一)原確定判決不利於再審原告部
    分廢棄。(二)甲○○應再給付再審原告45萬元及自96年6月5日
    起至清償日止，按年息百分之5計算之利息。(三)丙○○應給
    付再審原告895,436元及自96年6月5日起至清償日止，按年
    息百分之5計算之利息。
二、按確定終局判決適用法規顯有錯誤者，得提起再審之訴，民
    事訴訟法第496條第1項第1款固有明文。惟所謂適用法規顯
    有錯誤，應以確定判決違背法規或現存判例解釋者為限，若
    在學說上諸說併存尚無法規判解可據者，不得指為用法錯誤
   （最高法院57年台上字第1091號判例要旨參照）。本件再審
    原告主張：丙○○辯稱其拆毀壽墓係基於所有權之合法行為
    ，經臺北地檢署2次為不起訴處分，嗣經臺北地院97年度易
    字第750號及本院97年上易字第1111號刑事判決有罪確定，
    再審原告始知悉丙○○拆毀壽墓之行為為侵權行為，應以前
    揭刑事判決確定時即97年5月30日開始計算時效，是原確定
    判決適用民法第197條第1項及最高法院46年度台上字第34號
    判例顯有錯誤云云。惟查：
  (一)按因侵權行為所生之損害賠償請求權，自請求權人知有損害
    及賠償義務人時起，二年間不行使而消滅。民法第197條第1
    項前段定有明文。又關於侵權行為損害賠償請求權之消滅時
    效，應以請求權人實際知悉損害及賠償義務人時起算，非以
    知悉賠償義務人因侵權行為所構成之犯罪行為經檢察官起訴
    ，或法院判決有罪為準。最高法院72年台上字第738號判例
    要旨亦有明文。
  (二)查原確定判決理由七、(一)、記載：「惟，依上訴人 (即
    再審原告)於原審陳述：被上訴人丙○○於93年11月30日將
    壽墳毀損，整座拆除，上訴人在94年2月1日即知悉拆墓者係
    丙○○，上訴人知道以後有去警察局報案（見原審卷第114
    頁參照），並有台北縣警察局新店分局94年2月1日11時30分
    受理刑事案件報案三聯單1紙在卷可按（見原審卷第138頁報
    案參照），足證上訴人於斯時對損害之發生及賠償義務人已
    屬明知，其請求權人行使客觀上亦無法律上之障礙，竟遲至
    96年5月24日方提起本件訴訟訴請賠償，其侵權行為損害賠
    償請求權之行使，已罹於2年之短期時效（民法第197條第1
    項參照），被上訴人丙○○既為時效抗辯，自有權拒絕賠償
    …。」等語，足見再審原告於94年2月1日即知悉拆墓者為丙
    ○○，並向台北縣警察局新店分局報案，則再審原告既知行
    為人為丙○○，且其行為為不法行為，再審原告始向台北縣
    警察局新店分局報案。是原確定判決依台北縣警察局新店分
    局94年2月1日受理刑事案件報案三聯單，認定再審原告之侵
    權行為損害賠償請求權自斯時起算，至其96年5月24日起訴
    請求，已罹於2年之短期時效，核諸前開說明，並無適用法
    規顯有錯誤之情事。再審原告主張應自刑事案件判決確定時
    開始計算時效，顯有誤解，自不足採。
三、復按民事訴訟法第497條規定：「依第466條不得上訴於第三
    審法院之事件，除前條規定外，其經第二審確定之判決，如
    就足影響於判決之重要證物，漏未斟酌者，亦得提起再審之
    訴。」所謂「就足以影響判決之重要證物漏未斟酌」，係指
    足以影響於判決基礎之重要證物，於前訴訟程序業已提出，
    然未經確定判決加以斟酌或不予調查或未為判斷，且該證物
    足以動搖原確定判決基礎者而言。若於判決理由項下說明無
    調查之必要，或縱經斟酌亦不足影響判決基礎者，即與漏未
    斟酌有間，不得據為本條所定之再審理由。經查：
  (一)再審原告主張：再審原告於原確定判決之第一審起訴書狀中
    即提出甲○○與王水柳 (已死亡)為父子關係之證據，且甲
    ○○亦未有爭執，依民法第1138條、1147條及第1148條規定
    ，甲○○於王水柳死亡時繼承王水柳財產上之一切權利義務
    ，惟原確定判決竟以系爭土地使用契約書之出賣人為甲○○
    及王水柳2人，且本件損害賠償屬可分之債，僅判決甲○○
    應給付再審原告45萬元，顯就足以影響判決之重要證物漏未
    斟酌云云。惟按除別有規定外，法院不得就當事人未聲明之
    事項為判決。民事訴訟法第388條定有明文。即我國民事訴
    訟採不干涉主義，凡當事人所未聲明之利益，不得歸之於當
    事人，如法院於當事人之聲明外而為判決，為法所不許。查
    再審原告於前審訴訟程序進行中雖曾提出甲○○之戶籍謄本
    ，其上記載父為王水柳。惟再審原告係主張其於76年4月3日
    以200,000元向訴外人王水柳及被上訴人甲○○購買坐落臺
    北縣新店市○○段大坪腳小段30-14地號中之20坪土地即系
    爭土地作為造墓永久使用，惟甲○○迄今尚未依約將系爭土
    地辦理所有權移轉登記。且甲○○竟與丙○○、傅清權共同
    謀議，由丙○○、傅清權於93年11月30日共同拆毀系爭壽墳
    ，侵害其所有權。爰依土地使用契約書，及民法第345條、
    第348條、第767條規定，先位請求甲○○將系爭土地面積98
    0平方公尺內權利範圍：分別共有66.12/5980之所有權移轉
    登記為上訴人名義；甲○○、丙○○將系爭土地返還上訴人
    。如不能為前段之移轉登記及返還土地時，則依民法第184
    條、第185條規定，備位請求甲○○、丙○○連帶給付上訴
    人1,457,200元，及自94年2月1日起至清償日止按年息5% 計
    算之利息。(見原確定判決書第3頁)，就王水柳應負損害賠
    償部分並未有所聲明或主張，核諸前揭說明，法院自不得就
    再審原告未請求之事項為判決。是原確定判決事實及理由欄
    六、(二)記載：「…上訴人既不能永久使用，顯受有實際上
    之損害，系爭土地使用權於上訴人76年4月3日以20萬元購買
    時，公告現值每平方公尺700元(見原審卷第41頁)，96年5月
    24 日起訴時公告現值為每平方公尺5,100元(見原審卷第22
    頁)，土地公告現值每平方公尺調高7.2857倍，則20坪(66.1
    2 平方公尺)土地使用權於起訴時之價額為20萬元之7.2857
    倍即1,457,140元（20萬元×7.2857倍＝1,457,140元），上
    訴人主張土地使用權之價值為90萬元，堪信為真正，惟系爭
    土地使用契約書之出賣人為被上訴人甲○○與訴外人王水柳
    2 人，有該契約書可證（見原審卷第8頁），本件損害賠償
    屬可分之債，故甲○○應給付之損害為450,000元（計算式
    ：900,000元÷2＝450,000元），故上訴人請求被上訴人甲
    ○○給付，於450,000元之範圍內，自屬可取，逾此部分之
    請求即無所據，不應准許。」、「十、本件事證已臻明確，
    兩造其餘主張與舉證，經審酌核與判決結果不生影響，爰不
    逐一論述，併此敘明。」等語，已就再審原告所提出之甲○
    ○與王水柳為父子關係之證據，認定再審原告未就王水柳應
    負損害賠償責任部分有所聲明及主張而無斟酌之必要，自無
    民事訴訟法第497條規定重要證物漏未斟酌之再審事由。再
    審原告主張原確定判決未審酌甲○○為王水柳之繼承人，顯
    就足以影響判決之重要證物漏未斟酌云云，亦不可採。
  (二)再審原告另主張：依前審訴訟卷宗卷一第37頁之土地謄本及
    第一審卷第41、42頁之證物可知，丙○○移轉應有部分予訴
    外人傅曉權之原因係買賣，依民法345條第1項規定，傅曉權
    應給付丙○○買賣價金，且原確定判決認定系爭土地於96年
    5月24日之價值為1,457,140元，故丙○○所受利益為1,457,
    140元，原確定判決以再審原告未證明丙○○受有利益，顯
    係遺漏未斟酌之重要證據云云。惟原確定判決事實及理由欄
    六、(二)記載：「…系爭土地使用權於上訴人76年4月3日以20
    萬元購買時，公告現值每平方公尺700元(見原審卷第41頁)
    ，96年5月24日起訴時公告現值為每平方公尺5,100元(見原
    審卷第22頁)，土地公告現值每平方公尺調高7.2857倍，則
    20坪(66.12平方公尺)土地使用權於起訴時之價額為20萬元
    之7.2857倍即1,457,140元（20萬元×7.2857倍＝1,457,140
    元）…。」，且於事實及理由欄七、(二)記載：「按損害賠償
    之義務人，因侵權行為受利益，致被害人受損害者，於前項
    時效完成後，仍應依關於不當得利之規定，返還其所受之利
    益於被害人（民法第197條第2項參照），查被上訴人丙○○
    於96年11月5日將其應有部分移轉登記予訴外人傅曉權，此
    有土地登記謄本可稽(見原審卷第22頁，本院卷(一)第37頁)，
    被上訴人丙○○現既非土地共有人，其所為之侵權行為雖致
    被害人受損害，但上訴人並未能證明其受有利益，故上訴人
    主張被上訴人丙○○應依民法第197條第2項規定，返還墳墓
    拆除後收回土地之利益予上訴人云云，自無足取。」，足見
    原確定判決已就上開證據予以審酌，而認定丙○○未受有利
    益，並無漏未斟酌之情事，再審原告此一主張，核與民事訴
    訟法第497條所定之再審事由不符，尚非可採。
四、綜上所述，原確定判決並無再審原告主張適用法規顯有錯誤
    、漏未斟酌重要證據之情形。再審原告指摘原確定判決具有
    民事訴訟法第496條第1項第1款、第497條之再審事由，並非
    可採，再審原告據以提起再審之訴，為顯無再審理由，應不
    經言詞辯論逕予駁回。
五、據上論結，本件再審之訴為顯無理由，爰判決如主文。
中    華    民    國    99    年    3    月    16    日
                    民事第十三庭
                        審判長法  官  蕭艿菁
                              法  官  周舒雁
                              法  官  陳姿岑
正本係照原本作成。
不得上訴。
中    華    民    國    99    年    3     月    18    日
                              書記官  黃慶霽

司法院資訊處製作；財團法人民間司法改革基金會備份。
